臺灣雲林地方法院民事判決　九十一年度訴字第九七號
　　原　　　告　統聯汽車客運股份有限公司
　　法定代理人　甲○○
　　訴訟代理人　丙○○
　　被　　　告　乙○
右當事人間請求損害賠償事件，本院判決如左：
    主      文
被告應給付原告新台幣貳萬捌仟伍佰伍拾伍元，及自民國九十年十二月八日起至清償
日止，按週年利率佰分之伍計算之利息。
原告其餘之訴駁回。
訴訟費用由被告負擔分二十七之一，餘由原告負擔。
本判決第一項於原告以新台幣玖仟元為被告供擔保後，得假執行。
原告其餘假執行之聲請駁回。
    事      實
甲、原告方面：
  一、聲明：
    (一)被告應給付原告公司新台幣（下同）七十九萬二千四百六十二元，及自起訴狀
      繕本送達之翌日（即民國九十年十二月八日）起至清償日止，按年息百分之五
      計算之利息。
    (二)願供擔保，請准宣告假執行。
  二、陳述：
    (一)緣被告乙○服務於統聯客運股份有限公司即原告公司期間，於八十八年十一月
      六日晚間十一時二十六分許，駕駛原告公司所有之車號ＦＸ─四三八號營業大
      客車，行經國道一號高速公路北上指標八十六公里七○○公尺處時，因未保持
      安全距離，致追撞新航陸運企業有限公司（下稱新航公司）所有、由陳武河所
      駕駛之車號ＩＳ─二九二號營業大貨車，不僅使車號ＩＳ─二九二號營業大貨
      車受有損害，亦造成車號ＦＸ─四三八號營業大客車車頭全毀及車上六名乘客
      輕重傷，被告乙○就此應負肇事責任。
    (二)就損害結果而言，車號ＦＸ─四三八號營業大客車之車損修復款計四十二萬七
      千零九十七元（工資部分為十五萬八千元、零件費用部分為二十六萬九千零九
      十七元，折舊率部分，願依照固定資產耐用年數表及固定資產折舊率表計算）
      ，拖吊費用計一萬零五百元。至車上六名乘客之傷害醫療費用及和解金額分別
      為：郭俊雄計七萬五千七百三十元、許煥宗計二千五百十五元、陳媽森計三萬
      七千八百九十五元、陳許謹治計十二萬八千一百九十五元、楊月珠四萬五千五
      百三十元、邵瓊慧八千元。而車號ＩＳ─二九二號營業大貨車車損修復費為三
      萬七千元、拖吊費二萬元，合計為五萬七千元。以上均由原告公司先行協調並
      支付和解金和解完畢，總計損失金額為七十九萬二千四百六十二元。今原告公
      司以僱傭人關係負連帶賠償責任，已先行墊付上開款項，依法自得向受僱人乙
      ○追償該金額，惟經原告公司以三重二重埔郵局第八○五號存證信函催促被告
      償還，均未獲置理，為此提起本訴。
    (三)對被告抗辯之陳述：駕駛人原本就有注意車前狀況之義務，而不問前車之狀況
      如何；又依照原告公司八十六年十二月二十二日統業字第三四○號函所示，
      凡有責追撞前車者，一律解雇外，並應負全額賠償責任。該函發布後，原告公
      司固未與被告重新簽約，但駕駛員出勤時，站主管會告知駕駛員新的規定公布
      在公佈欄，要駕駛員自行閱覽，且原告公司發布前函至本件車禍發生時已經將
      近二年，被告應該知道這項變更；原告公司在前函發布後，對於新進人員會發
      給附有前函規定之新的行車肇事處理辦法手冊。
  三、證據：提出勞動契約書、駕駛執照、行車執照、肇事估價單、調解書、存證信
      函、拖吊費用明細表、原告公司八十六年十二月二十二日統業字第三四○號
      函、行車肇事行政處分及賠償分擔處理標準範例、道路交通事故證明書、原告
      公司變更登記表、八十八年、八十九年度行車事故體傷人員申請保險概況表、
      憑證黏貼單、看護費用收據、全民健保費用明細、出險彙總資料查詢表各一份
      、統一發票、車票各二張、估價單、救護車收費證明各五紙、和解書六份、醫
      療費用收據三十七紙（以上均為影本）、車損照片七幀為證。
乙、被告方面：
  一、聲明：原告之訴及假執行之聲請均駁回。
  二、陳述：
    (一)八十八年十一月六日肇事當時，車號ＩＳ─二九二號營業大貨車尾燈未亮，我
      不知道該車是停止或行駛狀態，且我那天從台中出發前往台北已經是第三趟了
      ，工作時間已經超過八個小時，精神無法集中，再加上該事故路段是上坡且略
      呈轉彎之路段，所以才會撞到。
    (二)我是在八十六年十二月初到原告公司工作，八十八年十一月六日所發生之車禍
      事故純屬無心之過，對於原告公司之解雇處分，亦坦然接受，惟對原告公司提
      出要求負責全部賠償費用，我除乏力負擔外，更是無法接受。我進入原告公司
      服務時，即獲告知並分給與「行車肇事處理辦法」手冊，其中明白載明處分及
      賠償分擔處理之標準，據此，我僅應分擔百分之五之賠償責任，若依此請求我
      賠償，我願無異議接受。至於原告公司所提出之八十六年十二月二十二日統
      業字第三四○號函，我不僅從未見過（未據站主管告知，亦未見公佈欄有此公
      佈，且公司之公佈事項只張貼三天，則在八十六年底以後之新進人員就無法得
      知），原告公司亦未就此與我重新簽約，而且原告公司若有更改相關規定，應
      重新發一本行車肇事處理辦法手冊；原告公司所稱於前函發布後，對於新進人
      員所發給附有前函規定之新的行車肇事處理辦法手冊，我並沒有收到；車子受
      損狀況如何，我非專業，故我不知道。
  三、證據：提出行車肇事處理辦法為證。
丙、本院依職權向內政部警政署國道公路警察局第二警察隊調取本件車禍事故相關筆
    錄、道路交通事故調查報告表等資料。
    理      由
一、本件原告公司起訴主張：緣被告服務於原告公司期間，於八十八年十一月六日晚
    間十一時二十六分許，駕駛原告公司所有之車號ＦＸ─四三八號營業大客車，行
    經國道一號高速公路北上指標八十六公里七○○公尺處時，因未保持安全距離，
    致追撞新航公司所有、由陳武河所駕駛之車號ＩＳ─二九二號營業大貨車，不僅
    使車號ＩＳ─二九二號營業大貨車受有損害，亦造成車號ＦＸ─四三八號營業大
    客車車頭全毀及車上六名乘客輕重傷，被告就此應負肇事責任。車號ＦＸ─四三
    八號營業大客車之車損修復款計四十二萬七千零九十七元，拖吊費用計一萬零五
    百元。至車上六名乘客之傷害醫療費用及和解金額分別為：郭俊雄計七萬五千七
    百三十元、許煥宗計二千五百十五元、陳媽森計三萬七千八百九十五元、陳許謹
    治計十二萬八千一百九十五元、楊月珠四萬五千五百三十元、邵瓊慧八千元。而
    車號ＩＳ─二九二號營業大貨車車損修復費為三萬七千元、拖吊費二萬元，合計
    為五萬七千元。以上均由原告公司先行協調並支付和解金和解完畢，總計損失金
    額為七十九萬二千四百六十二元。今原告公司以僱傭人關係負連帶賠償責任，已
    先行墊付上開款項，依法自得向受僱人乙○追償該金額，為此提起本訴等情。被
    告則以：八十八年十一月六日肇事當時，車號ＩＳ─二九二號營業大貨車尾燈未
    亮，我不知道該車是停止或行駛狀態，且我那天從台中出發前往台北已經是第三
    趟了，工作時間已經超過八個小時，精神無法集中，再加上該事故路段是上坡且
    略呈轉彎之路段，所以才會撞到。又我進入原告公司服務時，即獲告知並分給與
    「行車肇事處理辦法」手冊，其中明白載明處分及賠償分擔處理之標準，據此，
    我僅應分擔百分之五之賠償責任，至於原告公司所提出之八十六年十二月二十二
    日統業字第三四○號函，我不僅從未見過（未據站主管告知，亦未見公佈欄有
    此公佈），原告公司亦未就此與我重新簽約，而且原告公司若有更改相關規定，
    應重新發一本行車肇事處理辦法手冊；車子受損狀況如何，我非專業，故我不知
    道等語，資為抗辯。
二、原告公司主張：被告服務於原告公司期間，於八十八年十一月六日晚間十一時二
    十六分許，駕駛原告公司所有之車號ＦＸ─四三八號營業大客車，行經國道一號
    高速公路北上指標八十六公里七○○公尺處時，與新航陸運企業有限公司所有、
    由陳武河所駕駛之車號ＩＳ─二九二號營業大貨車發生碰撞，不僅使車號ＩＳ─
    二九二號營業大貨車受有損害，亦造成車號ＦＸ─四三八號營業大客車車頭全毀
    及車上六名乘客輕重傷等情，為被告所不爭執，自堪信為真實。被告固辯稱：肇
    事當時，車號ＩＳ─二九二號營業大貨車尾燈未亮，我不知道該車是停止或行駛
    狀態，且該事故路段是上坡且略呈轉彎之路段，所以才會撞到等語。惟查：本件
    車故發生後，被告於警訊時即自承：我當時行駛中外車道，我看照後鏡準備變換
    到外車道，我未察覺與前面車號ＩＳ─二九二號營業大貨車接近中，察覺時已經
    煞車不及，追撞該車而肇事等語，且依卷附道路交通事故調查報告表所示，本件
    車禍事故之肇事地點乃位於高速公路服務區旁，而基於標識目的以及安全考量，
    高速公路於休息區○○○道等地區均燈火通明，此為吾人一般生活之通常經驗，
    是縱使車號ＩＳ─二九二號營業大貨車尾燈未亮一節屬實，亦難認此為本件事故
    發生之肇事因素，更何況，被告既自承事故路段乃是上坡且略呈轉彎之路段，則
    礙於行車視線所限，被告更應注意車前狀況，可見本件車禍事故之發生原因，端
    在於被告於變換車道之際，因未注意車前狀況，而與行車在前之車號ＩＳ─二九
    二號營業大貨車發生追撞。按汽車行駛時，駕駛人應注意車前狀況，並隨時採取
    必要之安全措施；汽車在行駛途中，如欲變換車道時，應先顯示方向燈告知前後
    車輛，並保持安全距離及間隔，方得超越或變換車道，道路交通安全規則第九十
    四條第三項、高速公路交通管制規則第十一條分別定有明文，被告身為汽車駕駛
    人，自應恪遵上開規定，而依當時天候晴朗、路面乾燥、無缺陷、無障礙物、視
    距良好（參見前開道路交通事故調查報告表所載）等客觀情形，並無不能注意之
    情事，被告乙○助竟疏未注意而肇事，其有過失至明。而被告之過失行為與車號
    ＩＳ─二九二號營業大貨車、車號ＦＸ─四三八號營業大客車之受有損害，以及
    車號ＦＸ─四三八號營業大客車車上六名乘客受有身體傷害之結果間，具有相當
    因果關係，亦無疑義，是原告公司主張被告應負過失侵權行為損害賠償責任，自
    屬有理。
三、按不法毀損他人之物者，被害人得請求賠償其物因毀損所減少之價額，民法第一
    百九十六條定有明文。所謂其物因毀損所減少之價額，非不得以修復費用為估定
    之標準。本件原告公司主張其所有車號ＦＸ─四三八號營業大客車之車損修復款
    計四十二萬七千零九十七元（其中工資部分為十五萬八千元、零件費用部分為二
    十六萬九千零九十七元）之事實，業據其提出肇事估價單、車損照片為證，被告
    固以其非專家，不知車子受損狀況如何等語置辯，惟觀諸原告公司所提車損照片
    ，車號ＦＸ─四三八號營業大客車之車損部分主要在於車頭部分，互核肇事估價
    單所載修復項目，尚稱相符，是原告主張車號ＦＸ─四三八號營業大客車受有前
    開損害，應可採信。惟車號ＦＸ─四三八號營業大客車係於八十八年一月三十日
    領照使用，此有原告公司所提行車執照影本附卷可稽，至八十八年十一月六日本
    件車禍發生日，使用期間已有九月又八日，而本件車號ＦＸ─四三八號營業大客
    車所需修理費用既係以新零件更換被損之舊零件，則如以修理費作為本件損害賠
    償之依據，自應將零件折舊部分予以扣除，至工資部分應認屬於必要之修復費用
    ，無庸扣除。本件就零件部分，依行政院七十九年一月十二日及四十五年七月三
    十一日所分別公布之固定資產耐用年數表及固定資產折舊率表，採定率遞減法計
    算其折舊，並參酌營利事業所得稅查核準則第九十五條第六項所定「固定資產提
    列折舊採用平均法或定率遞減法者，以一年為計算單位，其使用期間未滿一年者
    ，按實際使用之月數相當於全年之比例計算之，不滿一月者，以月計」。依此計
    算，則本件車號ＦＸ─四三八號營業大客車（營業大客車）之耐用年數為四年，
    每年折舊率為千分之四三八，上開零件折舊後之金額應為十九萬零五百二十一元
    （其計算方式為：十個月之折舊為269097×0.438÷12×8＝78576，故折舊後之
    金額為000000－00000＝190521，元以下四捨五入），加上工資十五萬八千百元
    ，車號ＦＸ─四三八號營業大客車扣除折舊後之修理費用共為三十四萬八千五百
    二十一元，本件車號ＦＸ─四三八號營業大客車既依修復費用為估定因毀損所減
    少價額之標準，則損害賠償請求權人應得請求加害人賠償三十四萬八千五百二十
    一元。又原告公司主張因本件事故，車號ＦＸ─四三八號營業大客車之拖吊費用
    計支出一萬零五百元，車上六名乘客之傷害醫療費用及和解金額分別為：郭俊雄
    計七萬五千七百三十元、許煥宗計二千五百十五元、陳媽森計三萬七千八百九十
    五元、陳許謹治計十二萬八千一百九十五元、楊月珠四萬五千五百三十元、邵瓊
    慧八千元。而車號ＩＳ─二九二號營業大貨車車損修復費為三萬七千元、拖吊費
    二萬元，合計為五萬七千元等事實，業據其提出調解書、拖吊費用明細表、八十
    八年、八十九年度行車事故體傷人員申請保險概況表、憑證黏貼單、看護費用收
    據、全民健保費用明細、出險彙總資料查詢表、統一發票、車票、估價單、救護
    車收費證明、和解書六份、醫療費用收據為證，並為被告所不爭執，自堪信為真
    實。是原告公司因本件車禍事故所受之損害共計為七十一萬三千八百八十六元。
四、按損害之發生或擴大，被害人與有過失者，法院得減輕賠償金額，或免除之，民
    法第二百十七條第一項定有明文。又勞工每日正常工作時間不得超過八小時，每
    週工作總時數不得超過四十八小時，修正前勞動基準法第三十條第一項亦有明文
    規定。被告辯稱其於本件事故發生前，從台中出發前往台北已經是第三趟了，工
    作時間已經超過八個小時等語，為原告公司所不爭執，自屬真實，顯見被告於八
    十八年十一月六日發生車禍前，確有超時工作之情形，而超時工作，會使人之精
    神力及注意力降低，原告公司身為雇主，對此亦應可預見，故原告公司於本件車
    禍事故之發生應與有過失，堪予認定。本院審酌原告公司為雇主，對於勞工之安
    全及職務之執行，本有監督之責，亦有指揮調度之權限，其未於出車前注意駕駛
    人超時工作之情形而作適當之調度，固有不當，惟本件車禍事故之發生，主要是
    因為被告於變換車道前未能注意車前狀況所導致，故本院認為被告應負之過失責
    任比例以五分之四為當。據此，原告公司因本件車禍事故所受之損害，經依過失
    相抵法則減輕被告賠償責任之結果，共計為五十七萬一千一百零九元（小數點後
    四捨五入）。
五、又原告公司固請求被告全額賠償原告公司所受之前開損害，惟被告辯稱：我進入
    原告公司服務時，即獲告知並分給「行車肇事處理辦法」手冊，其中明白載明處
    分及賠償分擔處理之標準，據此，我僅應分擔百分之五之賠償責任。至於原告公
    司所提出之八十六年十二月二十二日統業字第三四○號函，我不僅從未見過（
    未據站主管告知，亦未見公佈欄有此公佈，且公司之公佈事項只張貼三天，則在
    八十六年底以後之新進人員就無法得知），原告公司亦未就此與我重新簽約，而
    且原告公司若有更改相關規定，應重新發一本行車肇事處理辦法手冊等語。就此
    ，原告公司則主張：依照原告公司八十六年十二月二十二日統業字第三四○號
    函所示，凡有責追撞前車者，一律解雇外，並應負全額賠償責任。該函發布後，
    原告公司固未與被告重新簽約，但駕駛員出勤時，站主管會告知駕駛員新的規定
    公布在公佈欄，要駕駛員自行閱覽，且原告公司發布前函至本件車禍發生時已經
    將近二年，被告應該知道這項變更等語。按勞工與雇主間之勞動關係，除最原始
    、也是最基本的勞動契約（僱傭契約）外，規範勞工與雇主間勞動條件之工作規
    則，同樣亦有拘束勞雇雙方之效力。經查：本件被告於八十六年十二月三日進入
    原告公司服務，兩造間除訂定有勞動契約外（該契約第九條亦規定：本契約未規
    定之事項均依甲方【即原告公司】所制訂之工作規則及有關規章決定之），關於
    駕駛員發生行車事故時應為如何之處置，以及在不同之賠償金額內，駕駛員與原
    告公司賠償分擔之標準等事宜，原告公司亦掣發給被告修正前之「行車肇事處理
    辦法」手冊交被告收執等事實，有兩造各自提出之勞動契約書、行車肇事處理辦
    法為證，並為兩造所不爭執，自堪信為真實，是前開行車肇事處理辦法屬原告公
    司與勞工（駕駛員）間之工作規則，應可認定。原告公司固主張：依照原告公司
    八十六年十二月二十二日統業字第三四○號函所示，凡有責追撞前車者，一律
    解雇外，並應負全額賠償責任等語，惟駕駛員終日行車奔波，發生事故之風險高
    於常人，事故損害之賠償比例自與駕駛員之權益利害攸關，縱然認為原告公司基
    於加強駕駛員行車注意義務之考量，於某些類型之交通違規行為，調整原告公司
    與駕駛員賠償責任之分擔比例，有其必要性與正當性，然而就此與駕駛員有切身
    利害關係之規則變更，原告自應克盡充分告知之義務（在現代勞務關係中，因企
    業之規模漸趨龐大，基於提高人事行政管理之效率，以節省成本，並有效從事市
    場競爭，企業當毋須於變更工作規則時，即與受僱人重新訂定勞動契約）。惟於
    本件中，原告公司不僅將某些交通違規行為（如本件被告追撞前車之行為，即涵
    蓋在內）駕駛員之賠償比例由原先百分之五至百分之五十，調整至全額，造成駕
    駛員之負擔大幅增加（尤於賠償金額四十萬元以上者，駕駛員之賠償比例由百分
    之五調整至百分之百，更是有如天壤之別），其所稱公布在公佈欄，由站主管告
    知駕駛員自行閱覽之週知方式亦有可議之處。首先，如前所述，此賠償比例之變
    更與駕駛員切身相關，以如同一般公佈事項公布在公佈欄，是否足以引起駕駛員
    注意，已不無疑義，且站主管是否確實盡到告知之義務，亦屬可疑，再加上原告
    公司亦未採取足以確認每位駕駛員均已知悉賠償比例已經變更之方式，以週知駕
    駛員（例如，在駕駛員閱覽過公佈事項後即簽名確認），是本件被告既辯稱其未
    據站主管告知，亦未見過公佈欄上有此公佈事項等語，原告公司又未能舉證證明
    被告確實因此得悉，且原告公司嗣後發給新進人員之新訂行車肇事處理辦法手冊
    亦未掣發給被告一節，復均為兩造所自承，則原告主張變更後之賠償比例相關規
    定亦應拘束被告等語，即無所據，被告於本件車禍事故所生之損害，仍以修正前
    賠償分擔規定之百分之五負責，即被告應負擔之金額為二萬八千五百五十五元（
    571109×0.05＝28555）。
六、從而，原告公司依侵權行為、僱傭人內部求償權之法律關係，請求被告給付二萬
    八千五百五十五元及自起訴狀送達翌日即九十年十二月八日起至清償日止，按年
    息百分之五計算之利息，為有理由，應予准許，至逾此部分之請求，為無理由，
    應予駁回。原告公司陳明願供擔保，請求宣告假執行，關於其勝訴部分，核無不
    合，爰酌定相當之擔保金額，予以准許；至其敗訴部分，其假執行之聲請失所依
    據，應予駁回。
七、本件事證已臻明確，兩造其餘攻擊、防禦方法及舉證，經審酌後，於本件判決結
    果不生影響，爰不一一論列，併此敘明。
據上論結，本件原告之訴一部為有理由，一部為無理由，依民事訴訟法第七十九條但
書、第三百九十條第二項，判決如主文。
中　　　華　　　民　　　國　　九十一　　年　　　四　　　月　　  十　　　日
                                  臺灣雲林地方法院民事第一庭
~B審判長法官　蕭守田
~B法　　　官　林秋火
~B法　　　官　李明益
右為正本係照原本作成。
如不服本判決，應於本判決送達後二十日內向本院提出上訴狀。（須附繕本）
中　　　華　　　民　　　國　　九十一　　年　　　四　　　月　　  十　　　日
~B法院書記官　蘇靜怡
